臺灣彰化地方法院民事判決
109年度訴字第704號
原      告  公業張連
法定代理人  張肇基  
訴訟代理人  趙惠如律師		
被      告  張良任  
訴訟代理人  施瑞章律師
複代理人    石育綸律師
上列當事人間請求返還所有權狀事件，本院於民國110年11月25
日言詞辯論終結，判決如下：
    主  文
被告應將附表所示不動產之所有權狀正本返還原告。
訴訟費用由被告負擔。
本判決於原告以新臺幣55萬元供擔保後，得假執行。但被告如以
新臺幣165萬元為原告預供擔保，得免為假執行。
    事實及理由
壹、程序事項
    按當事人喪失訴訟能力或法定代理人死亡或其代理權消滅者
    ，訴訟程序在有法定代理人或取得訴訟能力之本人，承受其
    訴訟以前當然停止。惟有訴訟代理人者不適用之。另承受訴
    訟人，於得為承受時，應即為承受之聲明；他造當事人，亦
    得聲明承受訴訟。民事訴訟法第170條、第173條、第175條
    第1項、第2項分別定有明文。查本件原告之法定代理人原為
    張砂金，嗣於本件起訴後之民國109年8月30日死亡；後經原
    告派下現員過半同意推選張肇基為新任管理人等情，有張砂
    金除戶戶籍謄本及彰化縣埔心鄉公所備查函附卷可稽（本院
    卷第117頁、第207頁），並經張肇基聲明承受訴訟（本院卷
    第201頁至第205頁），核無不合，應予准許。
貳、兩造主張
  一、原告主張：
　  ㈠伊係坐落如附表所示即彰化縣○○鄉○○○段000○000○000○000
      地號等4筆土地（下稱系爭土地）之所有權人，因伊於99
      年間推舉張砂金為新任管理人，於選任新任管理人後，伊
      因而向彰化縣溪湖地政事務所辦理法定代理人變更。
　  ㈡本件兩造間並無委任關係，伊之前管理人張砂金更未委任
      被告至溪湖地政事務所辦理系爭土地之所有權狀（下稱系
      爭所有權狀）換發事宜，而係張砂金本人前往辦理；惟遲
      未接獲溪湖地政事務所通知領取，張砂金遂前往瞭解，方
      知系爭所有權狀已遭被告持張砂金之普通印章，以張砂金
      名義領取。被告未經伊授權，竟向彰化縣溪湖地政事務所
      領取上開系爭所有權狀正本，並拒絕交還予伊，嚴重損及
      伊之權益。
　  ㈢退萬步言之，縱被告可證明係張砂金前往領取，並當場將
      系爭所有權狀交給被告保管，則兩造間成立委任關係；惟
      委任關係亦隨時可終止，伊已於110年9月16日言詞辯論時
      為終止委任之意思表示，被告執有系爭所有權狀，亦為無
      權占有。為此，爰依民法第767條第1項前段規定提起本件
      訴訟等語。
　  ㈣並聲明：1.被告應將如附表所示之系爭所有權狀正本，返
      還予原告。2.願供擔保，請准宣告假執行。
  二、被告辯稱：
　  ㈠原告因未申請核發派下員全員證明及選任管理人，致無法就名下土地為管理及處分，故原告即於97年4月30日，與伊簽訂委任契約，約定委任授權伊辦理原告派下員全員證明書、新管理人變更登記、地上物占有人土地催討等事項。原告係因委任而交付印鑑章、印鑑證明於伊，由伊持向地政事務所辦理換發系爭所有權狀、管理人變更程序，經地政事務所核發系爭所有權狀正本，則伊基於與原告間之委任契約，取得系爭土地所有權狀正本，在依民法規定將所有權狀交付於原告前，仍具因委任關係而占有之法律上原因。
　  ㈡伊於處理完成原告派下員全員證明書、新管理人變更登記
      、申領取得系爭土地所有權狀正本等事項後，原告即應依
      約移轉系爭土地應有部分各5分之1委任報酬予伊，詎原告
      卻拒不依約履行給付報酬之義務。從而，伊依委任關係有
      交付系爭所有權狀正本之給付義務，此與原告應履行給付
      委任報酬義務間，二者於本件情形，有實質上相互結合之
      依存關係、互為履行之牽連關係，伊自可類推適用民法第
      264條第1項前段之規定，行使同時履行抗辯權。
　  ㈢伊既已完成委任事務，原告自應依約給付委任報酬，惟原
      告屢經伊催討後，均迄未給付，伊至今仍未受任何清償，
      伊自得在原告履行其報酬給付義務前，行使留置權，留置
      系爭所有權狀正本，以維權益等語。
　  ㈣並聲明：1.原告之訴及假執行之聲請均駁回。2.如受不利
      之判決，願供擔保請准宣告免為假執行。
參、本院之判斷：
    原告主張被告無權占有系爭所有權狀，應依民法第767條第1
    項前段規定返還等語，為被告所否認，並以前詞置辯。是本
    件應審究者如下：
　一、按所有人對於無權占有或侵奪其所有物者，得請求返還之
      ，民法第767條第1項前段定有明文。次按以無權占有為原
      因，請求返還所有物之訴，被告對原告就其物有所有權存
      在之事實無爭執，而僅以非無權占有為抗辯者，原告於被
      告無權占有之事實，無舉證責任，被告應就其取得占有，
      係有正當權源之事實證明之；如不能證明，則應認原告之
      請求為有理由（最高法院72年度台上字第1552號判決、第
      2516號判決、85年度台上字第1120號判決要旨參照）。復
      按土地或建物所有權狀及他項權利證明書，應蓋登記機關
      印信及其首長職銜簽字章，發給權利人，土地登記規則第
      25條定有明文。故房屋、土地之所有權狀，係證明不動產
      所有權之文件書據，尚非不動產所有權之本體，自屬權利
      人或登記名義人所有或應由其持有（最高法院91年度台上
      字第1772號判決要旨參照）。查系爭土地登記名義之所有
      權人均為原告（本院卷第15頁至第21頁、第243頁至第249
      頁），系爭所有權狀為系爭土地所有權之證明文件，屬原
      告所有或應由其持有。參以系爭所有權狀現在被告持有中
      ，亦為其所不爭執。從而被告僅以非無權占有為抗辯，自
      應就其取得占有係有正當權源之事實證明之。
　二、被告抗辯因兩造間存有委任契約，故其並非無權占有系爭
      所有權狀，有無理由？
　　㈠查被告抗辯兩造間存有委任契約，為原告所否認。而被告
      據此向原告另訴請求委任報酬（即請求所有權移轉登記事
      件），經本院108年度重訴字第216號判決駁回，經上訴後
      ，現繫屬於臺灣高等法院臺中分院以110年度重上字第50
      號案件審理中。復核諸被告提出委任契約第1條約定：甲
      方係公業張連派下委任授權乙方（即被告）辦理本公業派
      下員全員證明書、新管理人變更登記、地上物占有人土地
      催討等事項等語，核諸前揭委任範圍，並未明文規範包含
      換發所有權狀、取回所有權狀等事宜。從而兩造間是否存
      有委任契約、委任範圍是否包含換發、領取系爭所有權狀
      等，並非無疑。
　　㈡復按民法第541條第1項規定：「受任人因處理委任事務，
      所收取之金錢、物品及孳息，應交付於委任人」，固係指
      受任人因處理事務，事實上由第三人所受取之金錢、物品
      、孳息應交付於委任人而言，惟其中所謂「物品」，法條
      雖未明示其種類及範圍，然不外凡與委任事務有關，而須
      歸委任人取得或委任人須憑以明瞭事務本末之物件、文書
      ，均包括在內，例如受任人處理事務所立之收支字據或契
      約書類等是，均有交付於委任人之義務。此乃委任人為明
      瞭受任人處理委任事務之情形，是否合乎委任契約之本旨
      所使然（最高法院83年度台上字第64號裁判要旨參照）。
      縱認兩造間存有委任契約（僅假設語，並非矛盾），被告
      既陳稱已完成委任事務，依前揭說明，即負有義務將其因
      處理委任事務而向地政事務所領取之系爭所有權狀，交付
      於委任人兼土地所有權人之原告，以明其處理委任事務之
      情形，從而被告即應主動交還系爭所有權狀予原告，方與
      因委任契約所負義務無違。況按當事人之任何一方，得隨
      時終止委任契約，為民法第549條第1項所明定，查原告已
      於本院110年9月16日言詞辯論期日已當庭向被告為終止委
      任契約之意思表示（本院卷第302頁），則被告抗辯因兩
      造間存有委任契約，故其並非無權占有系爭所有權狀，即
      屬無據。
　三、被告抗辯得行使同時履行抗辯，拒絕返還系爭所有權狀，
      有無理由？
　　㈠按因契約互負債務者，於他方當事人未為對待給付前，得
      拒絕自己之給付。但自己有先為給付之義務者，不在此限
      ，為民法第264條第1項所明定。所謂同時履行之抗辯，乃
      因成立或履行上有牽連關係之雙務契約而生，倘雙方之債
      務，非本於同一之雙務契約而發生，縱令雙方債務在事實
      上有密切之關係，或雙方之債務雖因同一之雙務契約而發
      生，然其一方之給付，與他方之給付，並非立於互為對待
      給付之關係者，均不能發生同時履行之抗辯（最高法院59
      年台上字第850裁判要旨參照）。
　　㈡查兩造間是否存有委任契約已有疑義，業如前述。縱認兩
      造間有委任契約存在，惟承前所述，被告既陳稱已完成委
      任事務，則依民法第541條第1項規定，應將其所領取之系
      爭所有權狀交付委任人即原告；且被告此項交付系爭所有
      權狀之義務，與原告給付委任報酬之義務，雖因同一之委
      任契約而發生，然原告給付報酬，與被告之交付系爭所有
      權狀，並非立於互為對待給付之關係，依前揭說明，被告
      亦無從以原告未為給付報酬前，遽行拒絕交付系爭所有權
      狀。從而被告前揭所辯，洵無足採。　
　四、被告抗辯得行使留置權，留置系爭所有權狀，有無理由？
　　㈠按稱留置權者，謂債權人占有他人之動產，而其債權之發
      生與該動產有牽連關係，於債權已屆清償期未受清償時，
      得留置該動產之權，民法第928條第1項定有明文。留置權
      為法定擔保物權，以占有為要件，如債權人於其債權已屆
      清償期而未受清償時，即得依民法第936條規定實行換價
      程序，或拍賣留置物，或取得其所有權，就其留置物取償
      ，則留置物應具有財產上價值且可轉讓者為必要。不動產
      所有權狀僅屬證明文件，其本身無從實行換價程序，在社
      會觀念上並無經濟上之價值，亦不可轉讓，性質上不能作
      為留置標的（最高法院95年度台再字第10號、80年度台上
      字第1146號裁判要旨參照）。
　　㈡查系爭所有權狀係地政機關核發予系爭土地之所有權人即
      原告，用以證明原告係系爭土地所有權人法律地位之證明
      ，其本身並不具經濟價值，無從換價，不得作為留置標的
      ，是被告抗辯其得行使留置權，拒絕返還系爭所有權狀予
      原告，不足採信。
肆、綜上所述，原告依民法第767條第1項前段規定，請求被告返還如附表所示系爭所有權狀正本，為有理由，應予准許。
伍、兩造分別陳明願供擔保請准宣告假執行或免為假執行，核無
    不合，爰分別酌定相當之擔保金額予以准許。
陸、本件事證已臻明確，兩造其餘攻擊防禦方法及證據，經核與
    判決結果不生影響，爰不予調查及一一論列，併此敘明。
柒、據上論結，本件原告之訴為有理由，依民事訴訟法第78條、
    第390條第2項、第392條第2項，判決如主文。
中　　華　　民　　國　　110 　年　　12　　月　　24　　日
                  民事第一庭    法　官  徐沛然
以上正本係照原本作成。
如對判決上訴，應於判決送達後20日內向本院提出上訴狀。如委
任律師提起上訴者，應一併繳納上訴審裁判費。
中　　華　　民　　國　　110 　年　　12　　月　　24　　日
                                書記官  蔡明株
附表　
編號 地號 權狀字號 1 彰化縣○○鄉○○○段000地號 099溪資字第000621號 2 彰化縣○○鄉○○○段000地號 099溪資字第000622號 3 彰化縣○○鄉○○○段000地號 099溪資字第000623號 4 彰化縣○○鄉○○○段000地號 099溪資字第000624號